【裁判字號】    92,台上,4317
【裁判日期】    920807
【裁判案由】    貪污
【裁判全文】
最高法院刑事判決                            九十二年度台上字第四三一七號
    上  訴  人  甲○○
右上訴人因貪污案件，不服台灣高等法院台南分院中華民國九十一年九月十日第二審
更審判決（九十一年度重上更(四)字第二二號，起訴案號：台灣雲林地方法院檢察署八
十三年度偵字第一四三一號），提起上訴，本院判決如左：
    主  文
原判決撤銷，發回台灣高等法院台南分院。
    理  由
本件原判決認定上訴人甲○○自民國四十二年四月進入斗六地政事務所任實習業務員
，四十二年十月起任業務員，五十一年三月兼股長，六十五年十一月任股長，六十九
年七月任秘書，七十年八月兼代主任，七十二年十二月任主任。並辦理斗六、林內、
莿桐、古坑等地區之土地登記及地籍管理等業務，七十二年起升任該地政事務所主任
，係依據法令從事公務之人員。緣其於六十七年八月二十二日，向其胞妹李秀容所購
坐落斗六市○○段社口小段（以下地號均同此地段）九二｜六二五號土地，及李秀容
所有另二筆九二｜一六二號、九二｜一六三號土地，因六十三年斗六都市計劃擴編後
，經列入都市計劃範圍內，且鄰地即劉國所有同段九二之六號土地為計劃道路（即斗
六市○○路）用地，經雲林縣政府於六十五年六月七日辦理分割出同小段九二之三六
五號及九二之三五八號新增兩筆土地。因原與九二之六地號道路相鄰接之前述同小段
九二之六二五號、九二之一六二號、九二之一六三號三筆土地，分別為劉國（業於民
國四十一年死亡）所有九二｜三六五號及九二｜三五八號兩筆土地隔離，致未面臨計
劃道路，均需分別合併劉國該二筆土地，始可沿計劃道路使用。上訴人竟基於圖利自
己及李秀容之犯意，於六十七年八月二十三日至七十三年間之某一不詳日期，假借職
務上之機會，將置放在該地政事務所之九二｜三六五號及九二｜三五八號土地登記簿
上所有權人欄「劉國」二字予以塗銷，再蓋上「國有」二字，變造所有權人為「國有
」，足以生損害於劉國之繼承人劉有銘及地政機關對於地籍管理之正確性，再伺機取
得該地之所有權。迨七十四年二月間，葉明杰、林美蘭夫婦因買賣以林美蘭名義登記
取得九０｜一二號、九０｜一四０號、九０｜一四一號、九０｜一四二號、九０｜一
四三號土地以及同年一月間，楊鐵城、黃梅皆夫婦因買賣以黃梅皆名義登記取得九二
｜一九一號土地，亦皆與九二｜三六五號、九二｜三五八號土地相隔；繼於同年二、
三月間，楊鐵城、葉明杰欲在上開所買土地上興建店舖出售，而至斗六地政事務所調
閱土地登記簿時，獲悉九二｜三五八號、九二｜三六五號均為國有地。因楊鐵城認申
購國有畸零地程序複雜，經李紗藺介紹向上訴人請教申購方法，上訴人表示願代為辦
理申購；另葉明杰申購畸零地因事涉上訴人權益，上訴人即表示願親自代為辦理申購
。並指導楊鐵城、葉明杰，分別於同年二月二十六日及三月十五日，以黃梅皆、林美
蘭名義，向雲林縣政府申請核發國有畸零空地合併使用證明書，俾向國有財產局申購
該二筆土地，經該府先後於同年三月七日及三月二十三日分別核准發給證明書。而楊
鐵城、葉明杰分別取得國有畸零空地合併使用證明書後，旋分別持交黃梅皆、林美蘭
之國民身分證、印章、國有畸零空地合併使用證明書予上訴人，楊鐵城併交付申購書
。上訴人認取得九二｜三六五號、九二｜三五八號土地時機來臨，即基於前開圖利其
本人及李秀容兼圖利葉明杰、楊鐵城之犯意，於同年四月初，以案外人楊國雄於同年
四月六日聲請抵繳被繼承人楊金成之遺產稅案之收件字號「斗地登六字第一九八三號
」，混充林美蘭買受國有九二｜三六五號土地，聲請土地移轉登記案之「收件字號」
；續於同年五月間，以案外人江勝雄於同年五月二十八日聲請土地所有權移轉登記案
之收件字號「斗地登六字第二八八一號」，混充黃梅皆買受國有九二｜三五八號土地
，聲請土地移轉登記案之「收件字號」，各登載於該二筆土地登記簿上，而將該二筆
土地分別移轉登記予林美蘭、黃梅皆名下，該二筆土地面積總計七十九平方公尺，以
市價每平方公尺新台幣（下同）一萬四千九百七十元計算，共圖利葉明杰、楊鐵城等
人金額達一百十八萬二千六百三十四元（詳如原判決附表計算式一所示）。嗣葉明杰
、林美蘭夫婦及楊鐵城、黃梅皆夫婦獲悉上訴人已辦妥申購，取得各該土地所有權，
即申請土地登記簿謄本，持以合併畸零地申請建造執照建屋；迄七十六年間，葉明杰
夫婦所興建之房屋基地，須分割移轉登記予買受人，而向上訴人索取九二｜三六五號
土地所有權狀憑辦時，因上訴人告稱土地所有權狀遺失，葉明杰旋於同年八月十九日
，以林美蘭名義立具切結書，向斗六地政事務所申請補發，繼於同年十月間持補發之
土地所有權狀，申請分割出九二｜三六五號、九二｜六七一號、六七二號、六七三號
、六七四號、六七五號、六七六號等七筆土地，並於七十七年一月十四日將九二｜六
七六號土地移轉登記予上訴人，面積為十七平方公尺，以市價每平方公尺一萬四千九
百七十元計算，圖利自己二十五萬四千四百九十元（詳如原判決附表計算式二所示）
。嗣上訴人於八十年一月間調任雲林縣政府地政科專員，獲悉斗六地政事務所主任林
雨騫，於同年五月十日發函縣府就「劉國」名下九二｜六地號土地新舊謄本所載面積
不一，且經分割輾轉易手，呈請縣府裁示如何更正及通知利害關係人等事，深恐事跡
敗露，而其本人已不在該地政事務所服務，乃於同年九月間夥同有機會接觸土地登記
簿之不詳姓名成年人，由該成年人將九二｜三六五號、九二｜三五八號土地之所有權
人欄，前經變造為「國有」二字，再予塗銷，填上「劉國」二字，並將移轉登記予林
美蘭、黃梅皆之日期塗銷，分別改為六十五年四月七日及同年八月二十一日，使該等
實際上不存在之申請文件皆可以逾十五年銷燬等情，以掩飾犯行。總計其使自己及楊
鐵成、葉明杰等人得利之金額為一百十八萬二千六百三十四元（其中包含圖利自己二
十五萬四千四百九十元部分）等情。因而將第一審關於上訴人部分之判決撤銷，改判
論處上訴人共同依據法令從事公務之人員，對於主管之事務直接圖利罪刑，固非無見
。
惟查：(一)、原判決認定上訴人基於圖利自己及李秀容之犯意，於六十七年八月二十三
日至七十三年間之某一不詳日期，假借職務上之機會，將置放在斗六地政事務所之系
爭九二｜三六五號及九二｜三五八號土地之登記簿上所有權人欄「劉國」二字予以塗
銷，再蓋上「國有」二字，變造所有權人為「國有」；及認定其於七十四年四月初與
五月間，分別混充收件字號「斗地登六字第一九八三號」、「斗地登六字第二八八一
號」，將上該二筆土地分別移轉登記予林美蘭、黃梅皆二人名下之事實，並未說明其
所憑之具體證據，而係以上訴人於前開二筆土地登記簿上所有人由「劉國」變為「國
有」，及以他案收件字號混充系爭二筆土地移轉登記收件字號期間，適擔任斗六地政
事務所股長或主任，以業務主管或機關長官身分，均得隨時任意取用各該登記簿為主
要論據。然依原判決理由所引述證人即該所秘書李墩謀及課長沈特賜所稱：所內有關
經辦人員均得自由進出存放登記簿倉庫，並自行取用閱覽云云，則能隨時取用各該登
記簿者，並非僅上訴人而已，原判決以推測擬制之詞，認定上訴人犯罪之時間及犯罪
之事實，難認與採證法則無違，並有理由不備之違誤。(二)、依原審受命法官於九十一
年四月十九日前往斗六地政事務所勘驗系爭土地登記簿上之原始文件，確有塗改之痕
跡，而核對登記簿上所蓋承辦人之印章，雖有模糊，但連同塗改字跡內容如何，是否
完全不能鑑定明白，尚非無疑。乃原審未將該等文件送請專責機構，以精密之儀器鑑
定登記簿上塗改部分，所蓋登記簿與校對人之印章為誰？登記日期更改前之內容為何
？使能發見真實，遽行判決，自不足以昭折服，而有調查未盡之違誤。(三)、犯修正前
戡亂時期貪污治罪條例第四條至第六條各款之罪者，其所得財物，應予追繳，並依其
情節分別沒收或發還被害人，同條例第十條第一項定有明文。原判決既認上訴人所為
係犯該條例第六條第三款之罪，而其將被害人劉國原有之土地變更所有權人圖利，對
於劉國之繼承人足以生損害，則其圖利所得之財物，原判決僅宣告追繳沒收，並未說
明不諭知追繳發還被害人之理由，已有理由不備之違誤，且誤引該條例第十二條第一
項為追繳沒收之依據，亦有適用法則不當之違誤。此項違誤，本院前次發回意旨，已
詳加指明，原判決仍然違誤，自屬可議。上訴意旨指摘原判決不當，非無理由，應認
仍有撤銷發回更審之原因。
據上論結，應依刑事訴訟法第三百九十七條、第四百零一條，判決如主文。
中      華      民      國    九十二    年      八      月      七      日
                              最高法院刑事第八庭
                                  審判長法官  莊  登  照
                                        法官  洪  明  輝
                                        法官  黃  一  鑫
                                        法官  魏  新  和
                                        法官  林  秀  夫
      右正本證明與原本無異
                                              書  記  官
中      華      民      國    九十二    年      八      月     十四     日
                                                                        Ｒ


司法院資訊處製作；財團法人民間司法改革基金會備份。
